---
title: "TP2-R"
author: "ABOUFIRASS BADR"
date: "2023-12-01"
output: pdf_document
latex_engine: xelatex
---

```{r setup, include=FALSE}
knitr::opts_chunk$set(echo = TRUE)
```

## T.P. no 2 Statistiques descriptives avec le logiciel R
## EX2:

Q1-Ecrire l’instruction suivante: data(package = "base")
```{r}
data(package = "datasets")

```
Q2-Pour analyser le fichier iris, il faut le charger. Quelle est l’instruction qu’il faut taper pour charger ce fichier ?

```{r}
data("iris")

```
Q3-Taper une à une chacune des instructions ci-dessous et noter le résultat obtenu si possible

```{r}
iris
```
  
```{r}
dim(iris)
```
<br/>
```{r}
names(iris)
```

Q4-Quelle(s) différence(s) faites-vous avec la commande > str(iris) ? 
Réponse:
La commande str(iris) est utilisée pour afficher la structure de l'objet R spécifié, dans ce cas, l'objet "iris"

<br/>

Q5-Tapez les commandes suivantes :
>iris$Petal.Length
>iris$Species

<br/>
```{r}
iris$Petal.Length
```
<br/>
```{r}
iris$Species
```
<br/>
Qu’observez-vous ? <br/>
La première commande affiche les valeurs de la colonne "Petal.Length", et la deuxième commande affiche les valeurs de la colonne "Species"

<br/>


Q4- Taper "levels(iris$Species)"

```{r}
levels(iris$Species)
```
</br>

Q5-Taper "summary(iris$Species)"

```{r}
summary(iris$Species)
```
</br>

Taper "table(iris$Species)"

```{r}
table(iris$Species)
```
Comparer avec le résultat obtenu à la question précédente:
"Les deux commandes donnent les mémes résultats"
</br>

Q6-Taper "pie(table(iris$Species))"

```{r}
pie(table(iris$Species))
```
 </br>

Taper "barplot(table(iris$Species))"
```{r}
pie(barplot(table(iris$Species)))
```

Q7-On a : </br>

```{r}
collection1 <- rep(c("setosa", "versicolor", "virginica"), c(15, 19, 12))
collection2 <- rep(c("setosa", "versicolor", "virginica"), c(22, 27, 17))
```

```{r}
par(mfrow=c(2, 2))
```

Camembert pour la collection1

```{r}
pie(table(collection1))
```

Camembert pour la collection2

```{r}
pie(table(collection2))
```

Diagramme en bâtons pour la collection1

```{r}
barplot(table(collection1))
```
Diagramme en bâtons pour la collection2


```{r}
barplot(table(collection2))
```

Les camemberts sont intuitifs, adaptés pour montrer des proportions, mais peuvent manquer de précision. Les diagrammes en bâtons offrent une précision accrue, une comparaison directe facilitée, mais peuvent sembler moins intuitifs.

Q8-Taper "summary(iris$Petal.Length)"

```{r}
summary(iris$Petal.Length)
```
</br>
 Taper les lignes de commande suivantes :
"min(iris$Petal.Length) max(iris$Petal.Length) mean(iris$Petal.Length)"

```{r}
min(iris$Petal.Length) 
max(iris$Petal.Length) 
mean(iris$Petal.Length)
```

```{r}
sum(iris$Petal.Length)
length(iris$Petal.Length)
sum(iris$Petal.Length)/length(iris$Petal.Length)
```
Obtenez-vous le méme résultat que précédemment ? Réponse: Oui
</br>

Taper  "sort(iris$Petal.Length)":

```{r}
sort(iris$Petal.Length)
```
la commande sort(iris$Petal.Length), R trie les valeurs de la colonne "Petal.Length" du jeu de données "iris" par ordre croissant.

```{r}
ordLpetal <- sort(iris$Petal.Length)
ordLpetal
sum(ordLpetal)/length(ordLpetal)
ordLpetal[38]
(ordLpetal[75]+ordLpetal[76])/2
ordLpetal[113]
```
Q9-> Taper : "hist(iris$Petal.Length,col=grey(0.6),main="Histogramme")"

```{r}
hist(iris$Petal.Length,col=grey(0.6),main="Histogramme")
```

## EX3: Données brutes ou groupement en classes

Q1- Nous considérons le groupement en classes suivant :
]104; 114]; ]114; 124]; ]124; 134]; ]134; 144]; ]144; 154]; ]154; 164];
]164; 174]; ]174; 184]. </br>

Déterminer les effectifs et les fréquences de chaque classe:
Pour les femmes :
```{r}
femmes <- c(105, 110, 112, 112, 118, 119, 120, 120, 125, 126, 127, 128, 130, 132, 133, 134, 135, 138, 138, 138, 138, 142, 145, 148, 148, 150, 151, 154, 154, 158)
hommes <- c(141, 144, 146, 148, 149, 150, 150, 151, 153, 153, 153, 154, 155, 156, 156, 160, 160, 160, 163, 164, 164, 165, 166, 168, 168, 170, 172, 172, 176, 179)

classes <- c(104, 114, 124, 134, 144, 154, 164, 174, 184)

femmes_table <- cut(femmes, breaks = classes, include.lowest = FALSE, right = TRUE)

femmes_effectifs <- table(femmes_table)

femmes_frequences <- femmes_effectifs / length(femmes)
```
Pour les hommes:
```{r}
hommes_table <- cut(hommes, breaks = classes, include.lowest = FALSE, right = TRUE)
hommes_effectifs <- table(hommes_table)
hommes_frequences <- hommes_effectifs / length(hommes)
```

```{r}
cat("Femmes - Effectifs :", femmes_effectifs, "\n")
cat("Femmes - Fréquences :", femmes_frequences, "\n\n")

cat("Hommes - Effectifs :", hommes_effectifs, "\n")
cat("Hommes - Fréquences :", hommes_frequences, "\n")
```
 </br>
Q2-Représentation graphique:

```{r}
df <- data.frame(taille = c(femmes, hommes),
                 genre = rep(c("Femmes", "Hommes"), each = length(femmes)))
```


</br>
Q3-Calcul des moyennes des trois distributions initiales:
```{r}
moyenne_ensemble <- mean(c(femmes, hommes))
moyenne_femmes <- mean(femmes)
moyenne_hommes <- mean(hommes)
```
```{r}
moyenne_ensemble
moyenne_femmes
moyenne_hommes
```

Q4-Calcul des moyennes après le regroupement en classes:
```{r}
# Calcul des milieux des classes
milieux_classes <- (classes[-1] + classes[-length(classes)]) / 2

# Femmes : Moyenne après regroupement
moyenne_femmes_classe <- sum(femmes_effectifs * milieux_classes) / sum(femmes_effectifs)

# Hommes : Moyenne après regroupement
moyenne_hommes_classe <- sum(hommes_effectifs * milieux_classes) / sum(hommes_effectifs)

# Ensemble : Moyenne après regroupement
moyenne_ensemble_classe <- sum((femmes_effectifs + hommes_effectifs) * milieux_classes) / sum(femmes_effectifs + hommes_effectifs)

cat("Moyenne Femmes (après regroupement)   :", moyenne_femmes_classe, "\n")
cat("Moyenne Hommes (après regroupement)   :", moyenne_hommes_classe, "\n")
cat("Moyenne Ensemble (après regroupement) :", moyenne_ensemble_classe, "\n")
```
</br>

Q5-Calcul des médianes des trois distributions initiales:

```{r}
mediane_ensemble <- median(c(femmes, hommes))
mediane_femmes <- median(femmes)
mediane_hommes <- median(hommes)

cat("Médiane Ensemble :", mediane_ensemble, "\n")
cat("Médiane Femmes   :", mediane_femmes, "\n")
cat("Médiane Hommes   :", mediane_hommes, "\n")
```
</br>

Q6-Calcul de l'écart interquartile:

```{r}
# Ecart interquartile pour l'ensemble
iqr_ensemble <- IQR(c(femmes, hommes))

# Ecart interquartile pour les femmes
iqr_femmes <- IQR(femmes)

# Ecart interquartile pour les hommes
iqr_hommes <- IQR(hommes)

cat("Ecart interquartile (Ensemble) :", iqr_ensemble, "\n")
cat("Ecart interquartile (Femmes)   :", iqr_femmes, "\n")
cat("Ecart interquartile (Hommes)   :", iqr_hommes, "\n")
```
</br>

Q7-Calcul des variances et des écarts-types des trois distributions initiales :

```{r}
variance_ensemble <- var(c(femmes, hommes))
variance_femmes <- var(femmes)
variance_hommes <- var(hommes)

# Ecart-types
ecart_type_ensemble <- sd(c(femmes, hommes))
ecart_type_femmes <- sd(femmes)
ecart_type_hommes <- sd(hommes)

cat("Variance (Ensemble) :", variance_ensemble, "\n")
cat("Ecart-type (Ensemble) :", ecart_type_ensemble, "\n\n")

cat("Variance (Femmes)   :", variance_femmes, "\n")
cat("Ecart-type (Femmes) :", ecart_type_femmes, "\n\n")

cat("Variance (Hommes)   :", variance_hommes, "\n")
cat("Ecart-type (Hommes) :", ecart_type_hommes, "\n")
```
</br>

Q8-Calcul des variances et des écarts-types après le regroupement en classes :

```{r}
# Femmes : Variance après regroupement
variance_femmes_classe <- sum(femmes_effectifs * (milieux_classes - moyenne_femmes_classe)^2) / sum(femmes_effectifs)

# Hommes : Variance après regroupement
variance_hommes_classe <- sum(hommes_effectifs * (milieux_classes - moyenne_hommes_classe)^2) / sum(hommes_effectifs)

# Ensemble : Variance après regroupement
variance_ensemble_classe <- sum((femmes_effectifs + hommes_effectifs) * (milieux_classes - moyenne_ensemble_classe)^2) / sum(femmes_effectifs + hommes_effectifs)

cat("Variance après regroupement (Femmes)   :", variance_femmes_classe, "\n")
cat("Variance après regroupement (Hommes)   :", variance_hommes_classe, "\n")
cat("Variance après regroupement (Ensemble) :", variance_ensemble_classe, "\n\n")

# Femmes : Ecart-type après regroupement
ecart_type_femmes_classe <- sqrt(variance_femmes_classe)

# Hommes : Ecart-type après regroupement
ecart_type_hommes_classe <- sqrt(variance_hommes_classe)

# Ensemble : Ecart-type après regroupement
ecart_type_ensemble_classe <- sqrt(variance_ensemble_classe)

cat("Ecart-type après regroupement (Femmes)   :", ecart_type_femmes_classe, "\n")
cat("Ecart-type après regroupement (Hommes)   :", ecart_type_hommes_classe, "\n")
cat("Ecart-type après regroupement (Ensemble) :", ecart_type_ensemble_classe, "\n")
```
</br>

Q9-Calcul des moments, des moments centrés et des paramètres de caractéristique de forme de Fisher pour la distribution des femmes :
```{r}
# Moments jusqu'à l'ordre 4
moments_femmes <- moments::moment(femmes, order = 1:4)

# Moments centrés jusqu'à l'ordre 4
centred_moments_femmes <- moments::moment(femmes - mean(femmes), order = 1:4)

# Paramètres de caractéristique de forme de Fisher
skewness_femmes <- moments::skewness(femmes)
kurtosis_femmes <- moments::kurtosis(femmes)

cat("Moments (Femmes) :", moments_femmes, "\n")
cat("Moments centrés (Femmes) :", centred_moments_femmes, "\n")
cat("Skewness (Femmes) :", skewness_femmes, "\n")
cat("Kurtosis (Femmes) :", kurtosis_femmes, "\n")
```
</br>

## Statistique descriptive bivariée 
</br>
#Exercice 4 Suite de l’exercice 2

Q11-Exécuter la ligne de commentaire suivante:

```{r}
plot(iris$Petal.Length, iris$Petal.Width, xlab="Longueur du pétale", ylab="Largeur du pétale", main="Nuage de points", pch=20)
```
le graphique permet une visualisation rapide et intuitive des relations entre la longueur et la largeur du pétale pour les iris dans le jeu de données.
</br>

```{r}
sunflowerplot(iris$Petal.Length, iris$Petal.Width, xlab="Longueur du pétale", ylab="Largeur du pétale", main="Nuage de points", pch=20)
```

Q12-Réaliser l'étude du croisement de deux variables quantitatives de votre choix:
</br>
nous pouvons examiner la relation entre la longueur du sépale (Sepal.Length) et la largeur du sépale (Sepal.Width)

```{r}
plot(iris$Sepal.Length, iris$Sepal.Width, xlab="Longueur du sépale", ylab="Largeur du sépale", main="Croisement : Longueur vs Largeur du sépale", pch=20)
```

Q15:
# Tracé des histogrammes des longueurs des pétales de l’ensemble des iris, des iris setosa, des iris versicolor et des iris virginica:
```{r}
par(mfrow=c(2,2))
br0=seq(0,8,le=20)
hist(iris$Petal.Length, main="Ensemble des 150 iris", xlab="Longueur du pétale", br=br0)
hist(iris$Petal.Length[iris$Species=="setosa"], main="Setosa", xlab="Longueur du pétale", br=br0)
hist(iris$Petal.Length[iris$Species=="versicolor"], main="Versicolor", xlab="Longueur du pétale", br=br0)
hist(iris$Petal.Length[iris$Species=="virginica"], main="Virginica", xlab="Longueur du pétale", br=br0)
```
# Tracé des nuages des points de la largeur du pétale en fonction de la longueur du pétales de l’ensemble des iris,des iris setosa, des iris versicolor et des iris virginica:
```{r}
par(mfrow=c(2,2))
plot(iris$Petal.Length, iris$Petal.Width, xlab="Longueur du pétale", ylab="Largeur du pétale", main="Nuage de points", pch=20)
plot(iris$Petal.Length[iris$Species=="setosa"], iris$Petal.Width[iris$Species=="setosa"], xlim=c(1,6.9), ylim=c(0.1,2.5), xlab="",ylab="", main="iris setosa", pch=20)
plot(iris$Petal.Length[iris$Species=="versicolor"], iris$Petal.Width[iris$Species=="versicolor"], xlim=c(1,6.9), ylim=c(0.1,2.5), xlab="", ylab="", main="iris versicolor", pch=20)
plot(iris$Petal.Length[iris$Species=="virginica"], iris$Petal.Width[iris$Species=="virginica"], xlim=c(1,6.9), ylim=c(0.1,2.5), xlab="", ylab="", main="iris virginica", pch=20)
```
Q16:
# Représentation graphique de toutes les possibilités de variables par variables:
```{r}
pairs(iris[1:4], main = "Anderson’s Iris Data -- 3 species", pch = 21, bg = c("red", "green3", "blue")[unclass(iris$Species)])
```
